【裁判字號】    93,訴,3197
【裁判日期】    951225
【裁判案由】    撤銷詐害債權等
【裁判全文】
臺灣臺北地方法院民事判決              93年度訴字第3197號
原      告  丙○○
            戊○○
            己○○
上3人共同
訴訟代理人  甲○○律師
複代理人    陳泰源律師
被      告  丁○○
            乙○○
上2人共同
訴訟代理人  張良律師
            李振華律師
            張世興律師
上列當事人間撤銷詐害債權等事件，本院於民國95年11月23日言
詞辯論終結，判決如下：
    主  文
被告丁○○應各給付原告丙○○、戊○○、己○○新臺幣柒佰肆
拾伍萬仟陸佰元及自民國九十三年五月十九日起至清償日止，
按年息百分之五計算之利息。
原告其餘之訴駁回。
訴訟費用由被告丁○○負擔。
本判決第一項於原告丙○○、戊○○、己○○各以新臺幣貳佰肆
拾玖萬元供擔保後，得假執行。但被告丁○○如各以新臺幣柒佰
肆拾伍萬仟陸佰元為原告丙○○、戊○○、己○○預供擔保，
得免為假執行。
原告其餘假執行之聲請駁回。
    事實及理由
甲、程序方面：
    按民事訴訟法第183條固規定訴訟中有犯罪嫌疑牽涉其裁判
    者，法院得命在刑事訴訟終結以前，中止訴訟程序，但應否
    中止訴訟程序，仍依法院之自由意見決之（最高法院38年臺
    上字第193號判例意旨參照）。復按，民事訴訟法第183條規
    定：「訴訟中有犯罪嫌疑牽涉其裁判者，法院得在刑事訴訟
    終結前以裁定停止訴訟程序」。所謂訴訟中有犯罪嫌疑牽涉
    其裁判，係指在民事訴訟繫屬中，當事人或第三人涉有犯罪
    嫌疑，足以影響民事訴訟之裁判，非俟刑事訴訟解決，民事
    法院即無從或難於判斷者而言，例如當事人或第三人於民事
    訴訟繫屬中涉有偽造文書、證人偽證、鑑定人為不實之鑑定
    等罪嫌，始足當之（最高法院79年台抗字第218號判例意旨
    參照）。本件原告固以被告乙○○與另一被告丁○○就系爭
    房地之買賣契約，因涉嫌偽造文書等犯罪嫌疑，日前被告乙○○部分由臺灣高等法院檢察署命臺灣臺北地方法院檢察署
    （案號：95年度偵續一字第80號）續行偵查中，而此一案件
    之審理結果，足以影響本件民事訴訟之裁判，爰依民事訴訟
    法第183條規定，聲請裁定停止訴訟云云。惟查，本件被告
    丁○○因違背與原告間之信託契約，業經臺灣高等法院以95
    年上易字第1409號刑事判決，認被告丁○○犯刑法342條第1
    項背信罪，判處有期徒刑6月，並諭知易科罰金確定，而被
    告乙○○涉嫌背信、侵占、偽造私文書、使公務員登載不實
    及以詐術逃漏稅捐等罪，亦經臺灣臺北地方法院檢察署先後
    於94年4月27日、95年4月28日以93年度偵字第18771號、94
    年度偵續字第233號為不起訴處分，有臺灣高等法院以95年
    上易字第1409號刑事判決、臺灣臺北地方法院檢察署檢察官
    93 年度偵字第18771號、94年度偵續字第233號不起訴處分
    書各1紙附卷可稽（見本院卷(二)第269至282頁），且經本院
    調閱上開刑事卷宗核閱屬實，可知，本件並無非俟被告乙○○上揭95年度偵續一字第80號偵查結果，本院即無從或難於
    判斷之情形，是原告所主張之情形與民事訴訟法第183條規
    定及上揭判例意旨不相符合，不予准許。
乙、實體方面：
一、原告起訴主張：原告丙○○、戊○○、己○○及被告丁○○
    本共有坐落臺北市○○區○○段1小段25地號土地及其上門
    牌號碼臺北市○○○路○段98巷8號2樓之建物1棟（下稱原有
    房地），並信託或借名登記於被告丁○○名下，簽有協議書
    為憑（下稱系爭協議書），嗣原有房地於87年間，因與訴外
    人潤泰建設公司合作改建，90年竣工後分得坐落臺北市○○
    區○○段1小段17地號土地及其上門牌號碼臺北市○○○路○
    段100號6樓建物及地下1層30號、31號等2個車位（下稱系爭
    房地），繼續登記在被告丁○○名下。詎原告於92年12 月
    11日向地政機關調閱系爭房地登記謄本時，發現被告丁○○
    明知系爭房地為原告及其所共有之信託財產，卻未經全體共
    有人之同意，於91年5月27日將系爭房地以買賣名義移轉登
    記於其子即被乙○○名下，詐害原告丙○○、戊○○、己○○之財產權，造成原告之損失。而被告乙○○僅為學生身分
    ，應無資力向伊父親購買系爭房地，買賣契約有虛偽之嫌，
    爰依民法第244條第1、2、4項規定請求撤銷系爭房地之買賣
    契約，並塗銷系爭房地之所有權移轉登記，回復登記為被告
    丁○○所有。又被告丁○○之行為已違反共有人間協議書之
    約定，茲以本件起訴狀向被告丁○○表示終止信託或借名登
    記契約，並請求被告丁○○於系爭房地回復登記後，更名登
    記為原告丙○○、戊○○、己○○及被告丁○○所共有，惟
    若無法回復登記並更名登記，則被告丁○○違反信託或借名
    契約而處分系爭房地，其返還系爭房地已陷於不能，爰依民
    法第226條第1項規定，請求被告丁○○分別賠償原告丙○○
    、戊○○、己○○系爭房地價值1/4之損失等語。並聲明：
    (一)被告丁○○、乙○○應就系爭房地所為之買賣契約予以撤
    銷，並就系爭房地之所辦理之所有權移轉登記予以塗銷，回
    復登記為被告丁○○所有。(二)於系爭房地回復登記為被告丁○○所有後，被告丁○○應將系爭房地更名登記為原告丙○○、戊○○、己○○及被告丁○○所共有。(三)若無法將系爭
    房地回復登記為被告丁○○所有，並更名登記為原告丙○○
    、戊○○、己○○及被告丁○○所共有，被告丁○○應分別
    賠償原告丙○○、戊○○、己○○相當於系爭房地價值1/4
    之金額，並自起訴狀繕本送達翌日起至清償日止，按年息5%
    計算之利息。(四)願供擔保請准宣告假執行。
二、被告則以：原有房地係被告丁○○以向妻子之娘家借貸部分
    資金自資購買，故登記於被告丁○○之名下，為被告丁○○
    個人所有之財產，因買受上揭房地及日後之稅金全由被告丁○○支付，原告無分毫出資，對原有房地無任何權利，且原
    告與被告丁○○間並無所謂信託或借名登記契約之存在，系
    爭協議書係因被告丁○○未受良好教育，在未清楚系爭協議
    書用語之涵義時即予蓋章，而原告未交付任何價金予被告丁○○，則原告之主張並非有據，系爭房地予移轉登記予被告
    乙○○之前，為被告丁○○個人原始取得之不動產，非與原
    告共有，被告乙○○於買受系爭房地時，不知有系爭協議書
    存在，且被告間就系爭房地之買賣，業已提出支付價金之證
    明予稅捐稽徵機關，臺北市國稅局已發給「非屬贈與財產同
    意移轉證明」，足證被告間對系爭房地之買賣為合法實之買
    買，無原告主張詐害債權行為存在。另原告丙○○、戊○○
  、己○○曾向被告丁○○為願購買原有房地持分之表示及系爭
    協議書第3條所示，被告丁○○所負之義務，至多僅為移轉
    上開持分予原告之義務，然系爭協議書並無履行期之約定，
    依民法第315條規定，原告於系爭協議書簽訂之翌日即70年
    10月15日即可交付價金並依約請求移轉持分登記，惟算至原
    告提起本件訴訟時（即93年5月7日），已近23年，早逾民法
    第125條之15年消滅時效，併主張時效消滅等語，資為抗辯
    。並聲明：(一)原告之訴及其假執行之聲請均駁回。(二)如受不
    利之判決，願供擔保請准宣告假執行。
三、兩造不爭執之事實：
  (一)被告乙○○為被告丁○○之子。
  (二)系爭協議書上被告丁○○之印文，為被告丁○○所蓋印。
  (三)原有房地係登記被告丁○○為所有權人。
  (四)門牌號碼臺北市○○○路○段98巷8號2層樓建物1棟，已於87
    年間與潤泰設公司合建而拆除滅失。至90年合建建物竣工，
    被告丁○○分得系爭房地。
  (五)系爭房地已於91年5月27日以買賣為原因，辦理移轉登記予
    被告乙○○，有臺北市國稅局發給之「非屬贈與財產同意移
    轉證明」。
四、至於原告主張系爭房地為原告丙○○、戊○○、己○○與被
    告丁○○所共有，並信託登記被告丁○○名下，因被告丁○○違反系爭協議書之約定，將系爭房地移轉登記予被告乙○○，爰依民法第244條第1、2、4項之法律關係為撤銷被告丁○○與被告乙○○就系爭房地之買賣契約，並塗銷系爭房地
    之所有權登記，回復登記為被告丁○○所有後，將系爭房地
    更名登記為原告丙○○、戊○○、己○○與及被告丁○○所
    共有，及以本件起訴狀之送達向被告謝德表示終止信託契約
    ，請求被告丁○○將系爭房地回復登記後，將系爭房地移轉
    登記為原告丙○○、戊○○、己○○與及被告丁○○所共有
    ，若系爭房地之回復登記已陷於不能，則依民法第226條第1
    項之法律關係，請求被告丁○○應分別賠償原告丙○○、戊○○、己○○相當於系爭房地價值1/4之損害金額，及自起
    訴狀繕本送達翌日起至清償日止，按年息5%計算之利息等語
    ，固據其提出原告丙○○、戊○○、己○○與被告丁○○共
    同簽署之系爭協議書、建物登記謄本、土地登記謄本、建物
    所有權移轉登記紀錄為證（見本院93年度北勞調字第170號
    卷第9至15頁），則為被告所否認並以上開情詞置辯。是本
    件兩造之爭執點厥為：(一)本件原有房地為何人所有？系爭協
    議書是否為信託或借名登記契約？(二)系爭協議書的範圍是否
    包括改建後登記在被告丁○○名下之系爭房地？系爭房地為
    何人所有？(三)系爭房地91年4月8日（同年5月27日移轉登記
    ）之買賣是否通謀虛偽之意思表示？或為假買賣真贈與？被
    告乙○○就被告丁○○違背協議書的事情，是否知情？(四)被
    告丁○○的行為是否構成債務不履行？（見本院卷(二)第39至
    40頁94年2 月24日言詞辯論筆錄）
五、茲就兩造上揭爭點析述如下：
  (一)系爭協議書為信託登記契約，就內部關係而言，原有房地係
    原告丙○○、戊○○、己○○與被告丁○○等4人所共有，
    並信託登記於被告丁○○名下，非被告丁○○單獨所有：
  1.按稱信託者，謂委託人將財產權移轉或為其他處分，使受託
    人依信託本旨，為受益人之利益或為特定之目的，管理或處
    分信託財產之關係，信託法第1條固有明定。惟信託法於85
    年1月26日公布前，民法雖無關於信託行為之規定，然因私
    法上法律行為而成立之法律關係，非以民法有明文規定者為
    限，苟法律行為之內容不違反強行規定或公序良俗，即應賦
    予法律上之效力。斯時實務上認為信託行為，係指委託人授
    與受託人超過經濟目的之權利，而僅許可其於經濟目的範圍
    內行使權利之法律行為而言（最高法院88年度臺上字第247
    號判決意旨參照）。次按，信託行為之受託人在法律上雖為
    受託財產之所有權人，其就受託財產所為一切處分完全有效
    ，但此係為維護交易之安全及保護善意之第三人，就信託行
    為之外部關係而言；若就信託行為之內部關係言，受託人與
    信託人之間，仍應受信託契約之拘束，受託人當然不得違背
    信託契約，更不得意圖為自己或第三人不法之利益或損害信
    託人之利益而為違背其任務之行為（最高法院90年度臺上字
    第4143號判決意旨參照）。
  2.本件原告丙○○、戊○○、己○○主張原有房地係渠等與被
    告丁○○所共有，信託或借名登記在被告丁○○名下等語，
    業據提出系爭協議書（見本院93年度北勞調字第170號卷第9
    至12頁）為證，被告丁○○雖抗辯原有房地為其所購買，非
    與原告丙○○、戊○○、己○○共有，因其未受良好教育，
    在不清楚系爭協議書用語涵義時，被騙在系爭協議書上蓋章
    云云。
  3.經查，系爭協議書主旨載明為：就土地、建物共有事項訂定
    條款俾資遵守。而系爭協議書第二之（貳）條約定：「門牌
    號碼臺北市○○○路○段98巷8號本國式貳層樓房建物壹棟，
    連同建物基地所有權全部（原有房地）均係屬甲、乙、丙、
    丁（即原告戊○○、被告丁○○、原告丙○○、己○○）共
    有之物（產權登記名義人為丁○○）。甲、乙、丙、丁方各
    有建物（連同基地持分權）持分權各為四分之壹，上項房、
    地有關之權利義務均由甲、乙、丙、丁方依房、地權利持分
    比率範圍之比例各自享有、負擔。」等語，可知原告丙○○
    、戊○○、己○○與被告丁○○已於上開協議書內揭明以被
    告丁○○名義登記之原有房地，就其內部關係而言，係屬原
    告丙○○、戊○○、己○○與被告丁○○共有，非被告丁○○單獨所有，只是信託登於被告丁○○名下。
  4.被告丁○○雖辯稱因其未受良好教育，在不清楚系爭協議書
    用語涵義時，被騙在系爭協議書上蓋章云云，但由被告丁○○自承有在系爭協議書上蓋章，有93年8月17日民事答辯狀
    附卷可稽（見本院卷(一)第13頁），並已依系爭協議書內容分
    得部分房屋，有被告所提出且不爭執之臺灣高等法院95年度
    上字第1409號刑事判決在卷足證（見本院卷(二)第269頁反面
    第21至22行）等情以觀，足認被告丁○○所謂不清楚系爭協
    議書用語涵義時，被騙在系爭協議書上蓋章云云，並非有據
    。況查，若被告丁○○確係被騙，依常情而言，應會主張系
    爭協議書無效，其不受拘束，豈有不主張系爭協議書無效，
    反而同意接受系爭協議書內容而分得部分房屋之道理。準此
    可見，被告丁○○於70年10月14日與原告簽署系爭協議書時
    ，系爭協議書之內容為被告之真意無訛，從而，被告丁○○
    所為之上開辯解，即非可取。
  5.參以，證人即原告與被告共同長兄庚○○到庭證稱：「以前
    我父親和我們兄弟共同經營果菜生意，共同賺錢購買吳興街
    的土地，後來吳興街賣掉再買臥龍街的房子，臥龍街賣掉再
    買和平東路3段98巷8號1、2樓的房子，因為當時我父親有另
    外買兩間房子登記在丙○○、戊○○名下，所以將98巷8號
    房子就登記在丁○○名下，當時只是借他們的名字登記，當
    時大家的意思是要共有，……未改建前，丁○○有去住一陣
    子，後來我的女兒有向我的兄弟租，租金有交給他們，租金
    是每月3千元，租金有時交給戊○○或丁○○、丙○○」等
    語，有本院93年1月11日言詞辯論筆錄在卷足稽（見本院卷
    (一)第36至37頁），核與原告所主張大致相符，可見被告丁○○所稱原有房地為其自己所購買云云，亦不足取。
  6.承上，足認本件原告丙○○、戊○○、己○○主張系爭協議
    書為信託登記契約，原有房地係原告丙○○、戊○○、己○○與被告丁○○等4人所共有，並信託登記於被告丁○○名
    下，非被告丁○○單獨所有，應為可取。
  (二)系爭協議書效力及於改建後登記在被告丁○○名下之系爭房
    地：
    本件原告另主張原有房地於87年間，因與訴外人潤泰建設公
    司合作改建，90年竣工後分得坐落系爭房地，繼續登記在被
    告丁○○名下等語，惟為被告所否認，並以本件原有房地於
    87年間與潤泰建設公司合建成系爭房地，係由被告丁○○與
    潤泰建設公司等15人為共同起造人，被告丁○○係原始取得
    系爭房地，系爭協議書之標的亦非系爭房地，原告等對系爭
    房地實無任何之權利可資主張，原告主張渠等為系爭房地之
    共有人，於法未合云云，雖提出臺北市政府工務局使用執照
    影本為證（見本院卷(一)第17至18頁）。然查，本件原有房地
    ，就其內部關係而言，係屬原告丙○○、戊○○、己○○與
    被告丁○○共有，非被告丁○○單獨所有，只是信託登於被
    告丁○○名下，已如前述，則本件原有房屋即臺北市○○○
    路○段98巷8號房屋，雖已因改建而不存在，但改建後之新建
    物即門牌號碼臺北市大安區○○○路○段100號6樓房屋、停
    車位屬原有房屋之變體，原告丙○○、戊○○、己○○就原
    有房屋所有之權利應及於改建後之新屋。另查，原有房地中
    之基地部分只是經過合併、重測而已，亦不影響原告就原有
    土地之權利，可知，原告就原有房地之權利並不因改建而受
    影響。是被告丁○○辯稱原有房屋已經滅失，原告丙○○、
    戊○○、己○○之權利消滅云云，亦非可取，從而，系爭協
    議書之效力及於改建後登記在被告丁○○名下之系爭房地。
  (三)系爭房地91年4月8日之買賣並非通謀虛偽之意思表示，亦非
    假買賣真贈與，被告乙○○就被告丁○○違背系爭協議書的
    事情並不知情：
  1.按所謂信託行為係指信託人將財產所有權移轉與受託人，使
    其成為權利人，以達到當事人間一定目的之法律行為而言。
    受託人在法律上為所有人，其就受託財產所為之一切處分行
    為完全有效，縱令其處分行為違反信託之內部約定，在受託
    人未將受託財產移還信託人之前，不能謂該財產仍為信託人
    所有（最高法院84年度臺上字第1095號判決意旨參照）。次
    按，信託行為之受託人在法律上按財產之移動，具有左列各
    款情形之一者，以贈與論，依本法規定，課徵贈與稅：(6)二
    親等以內親屬間財產之買賣；但能提出已支付價款之確實證
    明，且該已支付之價款非由出賣人貸與或提供擔保向他人借
    得者，不在此限，遺產及贈與稅法第5條第6款定有明文。是
    以二親等以內親屬間財產之買賣倘能提出已支付價款之確實
    證明，即能免徵贈與稅甚明。
  2.本件原告主張被告丁○○與被告乙○○於91年5月27日就系
    爭房地之買賣係通謀虛偽之意思表示，或係假買賣真贈與，
    被告乙○○就被告丁○○違背系爭協議書的事情顯然知情等
    語，惟為被告丁○○、乙○○所否認，辯稱系爭房地予移轉
    登記予被告乙○○之前，為被告丁○○個人原始取得之不動
    產，非與原告共有，被告乙○○於買受系爭房地時，不知有
    系爭協議書存在，且被告間就系爭房地之買賣，業已提出支
    付價金之證明予稅捐稽徵機關，臺北市國稅局已發給「非屬
    贈與財產同意移轉證明」，足證被告間對系爭房地之買賣為
    合法實之買買，無原告主張詐害債權行為存在等語，並提出
    財政部臺北市國稅局非屬贈與財產同意移轉證明為證（見本
    院卷(一)第19頁）。經查；
  (1)系爭房地就內部關係而言，係原告丙○○、戊○○、己○○
    與被告丁○○所共有，而信託登記為被告丁○○所有，依上
    揭判決意旨，受託人即被告丁○○為系爭房地在法律上之所
    有人，則其就系爭房地於91年5月27日所為之買賣完全有效
    。
  (2)次查，被告丁○○於91年4月8日將系房地以7,819,147元價
    格出售予被告乙○○，並於同年5月27日完成所有權移轉登
    記等情，有臺北市大安地政事務所之臺北市建物登記謄本、
    土地登記謄本、財政部臺北市國稅局非屬贈與財產同意移轉
    證明、不動產買賣契約書各1份、91年度房屋稅繳款書、契
    稅繳款書各2紙、土地增值稅繳款書4紙（見本院93年度北勞
    調字第170號卷第13至14頁、本院卷(一)第19頁、本院卷(二)第
    50至57頁），並經本院依職權調閱臺北市大安地政事務所91
    年收件大安第14914號丁○○移轉予乙○○之登記原案（見
    本院卷(一)第90至110頁），核屬相符，堪認被告丁○○、乙○○就爭系房地之移轉所有權係基於買賣之合意，且有支付
    價款之事實存在。
  (3)又查，被告丁○○、乙○○抗辯系爭房地買賣並無虛偽等情
    ，業據其提出臺灣高等法院95年度上易字第1409號刑事判決
    、臺灣臺北地方法院檢察署93年度偵字第18771號不起訴處
    分書、94年度偵續字第233號不起訴處分書（見本院卷(二)第
    269至282頁），並經本院調閱上開卷宗，核屬相符。且查，
    原告丙○○、戊○○、己○○與被告丁○○係於70年10月14
    日簽訂系爭協議書，而被告乙○○於63年出生，是系爭協議
    書簽訂時，被告乙○○僅7歲，衡情被告丁○○讓被告乙○○參與知悉家族財產分配事宜之可能性甚低，又被告乙○○
    於上開偵查案件中曾供稱系爭房地之前借予其大伯（即證人
    庚○○）之女兒（即謝月娥）居住，此部分與證人庚○○、
    呂榮樺、謝月娥於本院證述相符，有本院言詞辯論筆錄2份
    附卷可稽（見本院卷(一)第36至40頁、第113至118頁），惟被
    告乙○○另稱有無付房租伊不清楚，顯見被告乙○○僅知家
    族中不動產由何人居住使用，對該不動產之管理及收益情形
    均不知悉。另被告乙○○於上開偵查案件中供稱系爭房地所
    有權移轉至其名下後，伊收到稅金繳款單，均請被告丁○○
    處理，足認被告丁○○、乙○○家中之財產管理事項均由被
    告丁○○處理，而被告丁○○一再主張原有房地為其購買並
    為所有，自無可能告知被告乙○○系爭房地為其與原告所共
    有，僅委由其擔任登記名義人且負責管理收益等情，足見被
    告並不知悉家中財產處理情形之全貌。是原告主張被告乙○○就被告丁○○違背系爭協議書約定之情事顯然知情云云，
    尚非可採。
  (4)再查，原告主張被告乙○○無資力購買系爭房地等情，亦為
    被告丁○○、乙○○所否認。而查，被告乙○○主張其購買
    系爭房地之價金來自親屬之贈與，包括被告丁○○、被告乙○○之母謝張月英、姊謝淑玲各贈與200萬元、姊謝淑敏、
    謝文萍、謝麗娟各贈與100萬元等情，業據被告丁○○、證
    人謝張月英、謝淑玲、謝淑敏、謝文萍、謝麗娟於前開偵查
    案件中證述明確，並有各該證人帳戶之取款憑條、存款條、
    乙○○帳戶存摺影本附於前開偵查卷內可憑，且以上贈與依
    法免納贈與稅，亦贈與稅免稅證明書9紙附卷可參（見本院
    卷(二)第94至102頁），是原告主張被告乙○○無資力購買系
    爭房地云云，亦不足取。
  (5)按關於第三人提出文書之義務，準用第306條至第310條、第
    344條第1項第2款至第5款及第2項之規定；前項第5款之文書
    內容，涉及當事人或第三人之隱私或業務秘密，如予公開，
    有致該當事人或第三人受重大損害之虞者，當事人得拒絕提
    出，民事訴訟法第348條、第344條第2項前段分別定有明文
    。上揭「前項第5款之文書」係指同法第344條第1項第5款所
    規定之「就與本件訴訟有關之事所作者」。查，被告丁○○
    、乙○○之華泰商業銀行及臺北富邦銀行和平分行帳戶交易
    明細原始單據，係屬民事訴訟法第344條第1項第5款所規定
    「就與本件訴訟有關之事所作者」且由第三人所持有之文書
    ，並無疑義，且經本院向華泰商業銀行及臺北富邦銀行和平
    分行調取被告丁○○、乙○○之帳戶交易明細在卷（見本院
    卷(二)第143至218頁），由上開帳戶交易明細所顯示之資金流
    向情形，佐以證人謝張月英、謝淑玲、謝淑敏、謝文萍、謝
    麗娟於前開偵查案件中證述，足證被告丁○○、乙○○所辯
    其間確有交付價金之買賣行為為可信。至於上揭銀行帳戶資
    料涉及被告丁○○、乙○○之理財行為及與他人間金錢往來
    之隱私，如擅予公開，非但使被告丁○○、乙○○之財務狀
    公開，亦使與被告有金錢往來之第三人之財產隱私，為他人
    所知，實有致被告及第三人受重大損害之虞。而查，被告之
    銀行帳戶往來之交易明細原始單據，因涉及被告及第三人之
    隱私，如予公開，有致被告及第三人受重大損害之虞，則被
    告或第三人自拒絕提出。從而，原告請求本院向華泰商業銀
    行及臺北富邦銀行和平分行或臺灣臺北地方法院檢察署函調
    被告丁○○、乙○○之華泰商業銀行及臺北富邦銀行和平分
    行帳戶交易明細原始單據，為無理由，不應准許。
  (6)末查，被告乙○○確實有支付價金予被告丁○○，且經臺北
    市大安稅捐稽徵處審核確定並給付土地增值稅等相關稅賦後
    ，始辦理產權移轉等語，此經土地登記代理人陳祉華於上開
    偵查案件證述明確，復有不動產買契約書、土地建築改良物
    買賣所有權移轉契約書（土地部分及建物部分各1份）、土
    地增值稅申報書、房屋稅繳款書、切結書、財政部臺北市國
    稅局非屬贈與財產同意移轉證明、存摺影本各1份、繳款證
    明書、契約繳款書各2份、臺北市稅捐稽徵處大安分處書函
    3份附於前偵查案件內可憑，足認被告乙○○確有就買賣系
    爭房地支付價款之事實，原告主張被告丁○○及乙○○就系
    濢房地之買賣乃為虛偽云云，乃無所據。原告雖主張被告就
    系爭房地之交易價格過低，而質疑本件係假買賣真贈與之交
    易等語。惟被告丁○○以何價格出售系爭房地予被告乙○○
    ，本係契約自由原則下，買賣雙方得自由決定之事，且被告
    乙○○經由家人贈與取得一定資力支付系爭房地之買賣價金
    ，亦據其提出資料予稅捐機關，並經稅捐機關定，有如上述
    ，是原告主張被告間係以假買賣真贈與之方式移轉系爭房地
    之所有權云云，尚非有據。
  3.承上，可知被告德宗、乙○○就系爭房地91年4月8日之買賣
    並非通謀虛偽之意思表示，亦非假買賣真贈與，且被告乙○○就被告丁○○違背系爭協議書的事情並不知情，是原告丙○○、戊○○、己○○依民法第244條第1、2、4項之法律關
    係所為撤銷被告丁○○與被告乙○○就系爭房地之買賣契約
    ，並塗銷系爭房地之所有權登記，回復登記為被告丁○○所
    有後，將系爭房地更名登記為原告丙○○、戊○○、己○○
    與及被告丁○○所共有之請求，並無理由，不應准許。
  (四)被告丁○○處分系爭房地之買賣行為已構成債務不履行：
  1.按信託行為之受託人在法律上為所有人，其就受託財產所為
    之一切處分行為完全有效。縱令其處分違反信託之內部約定
    ，信託人亦僅得請求賠償因違反約定所受之損害，在受託人
    未將受託財產移還轉信託人以前，不能謂該財產為信託人所
    有。是受託人違反信託之內部約定，而處分受託財產，僅對
    信託人負契約責任而發生債務不履行問題，尚無侵權行為可
    言（最高法院84年度臺上字第265號判決意旨參照）。
  2.經查，被告丁○○就系爭房地為信託行為之受託人，在法律
    上為所有人，其就受託之系爭房地所為之買賣行為固為有效
    ，惟就信託之內部關係而言，系爭房地為原告丙○○、戊○○、己○○與被告丁○○所共有，被告丁○○既然違反信託
    之內部約定，而處分系爭房地，即對原告丙○○、戊○○、
    己○○負契約責任而發生債務不履行之損害賠償。
  3.承上，原告主張被告丁○○就系爭房地之處分行為已違反系
    爭協議書之約定，以本件起訴狀之送達向被告丁○○表示終
    止信託登記契約，並請求被告丁○○於系爭房地回復登記後
    ，更名登記為原告丙○○、戊○○、己○○及被告丁○○所
    共有，惟若無法回復登記並更名登記，則被告丁○○違反信
    託契約而處分系爭房地，其返還系爭房地已陷於不能，爰依
    民法第226條第1項規定，請求被告丁○○分別賠償原告丙○○、戊○○、己○○系爭房地價值1/ 4之損失等語，為有理
    由。而查，系爭房地坐落臺北市大安區○○○路○段100號6
    樓，為14層樓建物之第6層樓，屋齡5年又4個月餘，臨近遠
    企購物中心、梅花戲院、國立臺北教育大學、捷運六張犁站
    、嘉興公園，生活機能佳、交通便利，有臺北市建物登記謄
    本、臺北市街道圖、臺北市捷運資訊手冊節錄影本各1紙在
    卷可參（見本院93年度北調字170號卷第13頁、本院卷(二)第
    292 至293頁），佐以原告所提出之永慶房屋估價報告（見
    本院卷(二)第73頁），本院因認系爭房地以建物坪數每坪48萬
    元、系爭車位以每一車位200萬元計價為合理，而系爭房地
    之坪數為53.78坪（計算式：118.66＋14.53＋[707.34×270
    /100 00＋[836.28×305/10000]＝177.794 7平方公尺；1坪
    ＝3.3 058平方公尺；177.7947÷3.3058＝約53.78坪），有
    臺北市建物登記謄本1紙在卷可證（見本院93年度北調字170
    號卷第13頁），是系爭房地（含2個停車位編號地下層30號
    、31號）之市價為29,814,400元（計算式：[53.78×48]＋[
    200×2]＝29,814,400），而原告丙○○、戊○○、己○○
    就系爭房地之權利範圍各1/4，即各為745,360元（29,814,4
    00×1/4＝745,360），為原告丙○○、戊○○、己○○得分
    別對被告丁○○請求之損害賠償金額。
  4.未查，被告抗辯原告丙○○、戊○○、己○○曾向被告丁○○為願購買原有房地持分之表示及系爭協議書第3條所示，
    被告丁○○所負之義務，至多僅為移轉上開持分予原告之義
    務，然系爭協議書並無履行期之約定，依民法第315條規定
    ，原告於系爭協議書簽訂之翌日即70年10月15日即可交付價
    金並依約請求移轉持分登記，惟算至原告提起本件訴訟時（
    即93年5月7日），已近23年，早逾民法第125條之15年消滅
    時效，被告爰主張時效消滅云云。然系爭協議書之性質為信
    託登記契約，已如上述，並非買賣契約，且當事人預期不確
    定事實之發生，以該事實發生時為債務之清償期者，應認該
    事實發生時，或非因債權人以不正當行為致其發生已不能時
    ，為清償期屆至之時（最高法院89年度臺上字第2747號判決
    意旨參照），基此，自應以信託目的完或因受託人以不正當
    行為致其發生已不能時，為系爭協議書清償期屆至之時。本
    件應以被告丁○○違反信託登記契約，於91年4月8日將系爭
    房地出售予被告乙○○之時，為其債務之清償期屆至之時，
    是原告係於93年5月7日提起本訴，且起訴狀繕本已於93年5
    月18日送達被告丁○○，有蓋有本院93年5月7日收狀戳之民
    事起訴狀、送達證書可證（見本院93年度北勞調字第170號
    卷第2頁、第19頁），其僅歷時2年餘，而依民法第125條規
    定，債務不履行損害賠償之請求權時效為15年，從而，被告
    所為之時效抗辯，即非有理由。
六、綜上所述，原告主張系爭房地為原告丙○○、戊○○、己○○與被告丁○○所共有，並信託登記被告丁○○名下，因被
    告丁○○違反系爭協議書之約定，將系爭房地移轉登記予被
    告乙○○，遂以本件起訴狀之送達向被告謝德表示終止信託
    契約，請求被告丁○○將系爭房地回復登記後，將系爭房地
    移轉登記為原告丙○○、戊○○、己○○與及被告丁○○所
    共有，因系爭房地之回復登記已陷於不能，有如前述，爰依
    民法第226條第1項之法律關係，請求被告丁○○應分別給付
    原告丙○○、戊○○、己○○各7,453,600元及自起訴狀繕
    本送達被告丁○○之翌日即93年5月19日起至清償日止，按
    年息5%計算之利息部分，要無不合，應予准許，逾此部分即
    依民法第244條第1、2、4項之法律關係所為撤銷被告丁○○
    與被告乙○○就系爭房地之買賣契約，並塗銷系爭房地之所
    有權登記，回復登記為被告丁○○所有後，將系爭房地更名
    登記為原告丙○○、戊○○、己○○與及被告丁○○所共有
    之請求，即屬無據，應予駁回。
七、兩造分別陳明願供擔保聲請宣告假執免行或免為假執行，就
    原告勝訴部分，經核均無不合，爰分別酌定相當之擔保金額
    准許之。至原告敗訴部分，其假執行之聲請已失所附麗，應
    併予駁回。
八、本件為判決之基礎已臻明確，兩造其餘攻擊防禦方法與本件
    判決結果不生影響，不予一一論究，附此敘明。
九、據上論結，本件原告之訴為一部有理由、一部無理由，依民
    事訴訟法第79條、第390條第2項、第392條第2項，判決如主
    文。
中    華    民    國    95    年    12    月    25    日
                  民事第三庭    法  官  曾啟謀
以上正本係照原本作成
如對本判決上訴，須於判決送達後20日內向本院提出上訴狀
中    華    民    國    95    年    12    月    25    日
                                書記官  王月伶


司法院資訊處製作；財團法人民間司法改革基金會備份。
